【裁判字號】    98,聲判,17
【裁判日期】    980331
【裁判案由】    聲請交付審判
【裁判全文】
臺灣板橋地方法院刑事裁定              98年度聲判字第17號
聲  請  人  甲○○
代  理  人  李學權律師
被      告  乙○○
上列聲請人因告訴被告公然侮辱等案件，不服臺灣高等法院檢察
署檢察長駁回再議之處分（98年度上聲議字第1096號），聲請交
付審判，本院裁定如下：
   主   文
聲請駁回。
    理  由
一、按告訴人不服上級法院檢察署檢察長或檢察總長認再議為無
    理由而駁回之處分者，得於接受處分書後10日內委任律師提
    出理由狀，向該管第1 審法院聲請交付審判。法院認為交付
    審判之聲請不合法或無理由者，應駁回之，刑事訴訟法第25
    8條之1、第258條之3第2項前段，分別定有明文。
二、本件聲請人即告訴人甲○○以被告乙○○涉犯公然侮辱罪、
    妨害自由罪及誣告罪，向臺灣板橋地方法院檢察署檢察官提
    出告訴，經該署檢察官於民國97年12月19日以97年度偵字第
    31404 號為不起訴處分後，聲請人不服聲請再議，嗣又經臺
    灣高等法院檢察署檢察長於98年2 月18日以98年度上聲議字
    第1096號認再議為無理由而駁回再議，駁回再議處分書並於
    同年2 月24日送達予聲請人之住所（有送達證書1 份在卷可
    參），而聲請人業於同年3 月4 日向本院遞狀聲請交付審判
    ，並未逾法定期間，核先敘明。
三、聲請交付審判意旨略以：
  （一）刑法第309 條「公然」要件，其含意僅針對不特定人或
        特定多數人得以共見共聞為限，依其立法意旨，並未明
        示必須以「公共場所或公眾得出入之場所」為要件，亦
        未以之為限，原處分及駁回再議處分認本案係發生於住
        處，並非「公共場所或公眾得出入之場所」，其見解顯
        有故意曲解法意，適用法規不當之違誤，實則被告係在
        其住處1 樓及3 樓侮辱聲請人即告訴人，非僅在3 樓而
        己，當時不住在該處之兄嫂張政堂及陳怡美由外地入內
        勸解，而張乃玉、尤莉及119 救護人員吳柏青、程建元
        等共4 人亦3 次進進出出該處住宅1 樓至3 樓臥室、廚
        房之間，顯見其人員有隨時進出及增加之可能，同時被
        告於事發時之連續3 日處於開放動態狀況，來回於住處
        1 樓至3 樓及臥室、廚房邊走邊罵，並非在封閉密室內
        侮辱告訴人，甚且被告連續3 日（包括深夜）瘋狂哭鬧
        、咆哮及侮辱，附近鄰居多能聽聞，早已使該處成多數
        特定人得出入及得以聽聞之場所，是即便該住處並非公
        共場所，亦應成立於特定多數人得以共見共聞狀態下之
        公然侮辱罪，檢察官並未傳喚證人張乃月並命其提出錄
        音加以查證，顯有未盡調查之能事，實有交付審判之必
        要。
  （二）其次，本案被告對告訴人妨害自由發生時間係於97年1
        月27日晚間10時半，地點在臥室，而被告傷害告訴人則
        係發生於同日晚間11時半以後，地點在廚房。換言之，
        被告涉嫌妨害自由在先，再另行起意傷害在後，並非於
        同時地發生，原不起訴處分書及駁回再議處分書將之視
        為1 行為之2 個舉動，並依證人張乃玉「告訴人在手腳
        受傷後，就把手抽回，並下樓擦藥，即未再上樓」之證
        詞，就認定告訴人之行動自由並未喪失，其認定事實有
        誤，實則證人陳怡美已證稱：「甲○○說妳不要拉這麼
        緊，我沒有辦法呼吸，我就把他們拉開，但是沒辦法拉
        開，持續大約二十分鐘。」等語，足認告訴人失去行動
        自由之程度嚴重，有無法離去之事實；況且，本件案發
        當時，只有被告對告訴人單方質問行為，告訴人並無與
        被告有相互爭吵之事實，是原不起訴處分書及駁回再議
        處分書據以認定雙方乃夫妻間爭吵質問之行為，難謂被
        告有不欲告訴人離開衝突現場之行為，其認定事實顯有
        違誤之處，實有交付審判，傳喚證人張乃月或命提出錄
        音查證之必要。
  （三）另按刑法上之誣告罪，本不限於所告事實全屬虛偽時，
        始能成立，倘所告事實之一部分係出於故意虛構，亦屬
        之；又按告訴人所訴事實不能證明其係屬實，在對於被
        訴人為不起訴處分確定者，固不能謂告訴人因此即應負
        誣告罪責，然此必以告訴人有出於誤會或懷疑被訴人有
        此事實，或對其事實張大其詞而為申告之情形，始足以
        當之，若告訴人以自己親歷被害事實，堅指被訴人有犯
        罪行為，指名向該管公務員告訴，經不起訴處分，認被
        訴人無此犯罪事實者，即不能謂告訴人不應負誣告罪責
        ，最高法院20年上字第662 號、32年上字第184 號著有
        判例可資參照。本件被告雖向板橋分局提出告訴，指控
        告訴人以拳頭攻擊其頭部、肩膀及手部，然告訴人自始
        否認有毆打被告之頭部、肩部及手部，且證人張乃玉於
        本院97年度家護字第518 號、424 號及452 號通常保護
        令事件訊問時證稱「97年1 月27日當天並沒有看到告訴
        人打被告」等語；證人尤莉、陳怡美證稱被告有自傷行
        為（含捶胸及頭撞地）；另證人程建元、吳柏青亦證稱
        強制送醫時，被告掙脫固定帶，有反抗一情，是以檢察
        官（聲請書誤載為本院民事家事法庭）乃據以認定被告
        所受傷害「無法排除係被告抵抗強制送醫時所致」進而
        為不起訴處分（臺灣板橋地方法院檢察署97年度偵字第
        20052 號不起訴處分書），惟本件原不起訴處分書及駁
        回再議處分書僅依證人張乃玉證稱「雙方有拉扯衝突」
        及證人陳怡美證稱「被告揮打，告訴人有撥開被告的動
        件」等語，以「兩造爭吵拉扯」之不確定、不具體及未
        經查證事實，概括認定被告就傷害之事實並非虛妄捏造
        ，其認事用法自有違誤之處，實有交付審判，深入調查
        之必要。
四、按刑事訴訟法第258條之1規定告訴人得向法院聲請交付審判
    ，係對於「檢察官不起訴或緩起訴裁量權」制衡之一種外部
    監督機制，法院僅就檢察官所為不起訴或緩起訴之處分是否
    正確加以審查，以防止檢察機關濫權，依此立法精神，同法
    第258 條之3第3項規定法院審查聲請交付審判案件時「得為
    必要之調查」，其調查證據之範圍，自應以偵查中曾顯現之
    證據為限；又同法第260 條對於不起訴處分已確定或緩起訴
    處分期滿未經撤銷者得再行起訴之規定，其立法理由說明該
    條所謂不起訴處分已確定者，包括「聲請法院交付審判復經
    駁回者」之情形在內，是前述「得為必要之調查」，其調查
    證據範圍，更應以偵查中曾顯現之證據為限，不得就告訴人
    新提出之證據再為調查，亦不得蒐集偵查卷以外之證據，否
    則，將與刑事訴訟法第260 條之再行起訴規定，混淆不清（
    司法院（91）院台廳刑一字第11985 號函及法院辦理刑事訴
    訟案件應行注意事項第134 點參照），亦將使法院兼任檢察
    官而有回復「糾問制度」之虞；再者，法院裁定交付審判，
    即如同檢察官提起公訴使案件進入審判程序，是法院裁定交
    付審判之前提，必須偵查卷內所存證據已符合刑事訴訟法第
    251條第1項規定「足認被告有犯罪嫌疑」檢察官應提起公訴
    之情形，亦即該案件已經跨越起訴門檻，否則，縱或法院對
    於檢察官所認定之基礎事實有不同判斷，但如該案件仍須另
    行蒐證偵查始能判斷應否交付審判者，因交付審判審查制度
    並無如同再議救濟制度得為發回原檢察官續行偵查之設計，
    法院仍應依同法第258條之3第2 項前段規定，以聲請無理由
    裁定駁回，合先敘明。
五、經本院調閱臺灣板橋地方法院檢察署97年度偵字第31404 號
    案件全卷查證之結果（至被告另所涉毀損、傷害及恐嚇罪部
    分，業經臺灣高等法院檢察署檢察長發回續行偵查，現正由
    臺灣板橋地方法院檢察署98年度偵續字第143 號偵辦中）：
  （一）聲請人即告訴人於97年7 月24日具狀提出告訴之時，即
        已明確指稱：被告係於97年1 月27日晚間10時，119 離
        去後，當著二嫂（即陳怡美）、菲傭（即尤莉）及門外
        次女張乃玉之前，公然連罵告訴人「你不是男人，你是
        什麼啥洨」等語（參見97年度他字第5114號卷第6 頁）
        ，顯見被告係於告訴人報請119 將被告強制送醫未果，
        而119 救護人員離去之後，在其親人陳怡美、菲傭尤莉
        甚或告訴人次女張乃玉等少數人在場（住處內）之情形
        下，始以上開貶抑人格及社會評價之字眼辱罵告訴人，
        並無聲請人即告訴人所指「現場人員有隨時進出及增加
        可能」之情事，核與刑法上之公然侮辱罪以「不特定人
        或特定多數人得以共見共聞」為構成要件有所不符，是
        聲請人即告訴人認被告上開所為應成立「公然侮辱罪」
        ，實不足為採。至被告是否另有於案發時連續3 日之期
        間內，來回於住處1 樓至3 樓及臥室、廚房邊走邊罵之
        公然侮辱一節，不僅無法依告訴人於偵查中所提出告證
        17 之 錄音譯文內容（參見97年度偵字第31404 號卷第
        15頁至第17頁）加以進一步證實，且未經告訴人於97年
        7 月24日具狀提出告訴之時，明確表示欲一併提出告訴
        ，本院自不得就此等事實再為調查或蒐集偵查卷以外之
        證據加以認定。
  （二）又證人陳怡美於97年4 月29日本院97年度家護字第518
        、424 、452 號通保護令事件中雖證稱「‧‧‧後來聽
        到聲音我又進去，看到乙○○抓住甲○○的毛衣，甲○
        ○半跪在床上，甲○○說你不要拉這麼緊，我沒有辦法
        呼吸，我就把他們拉開，但沒有辦法拉開，持續大約二
        十分鐘‧‧‧」（參見告證14之該非訟事件筆錄）等語
        ，且被告亦於偵查中供承確有其事（仍辯稱：沒有拉很
        久，應該不超過5 分鐘等語），堪認與事實相符。惟查
        ：
        由證人張乃玉、陳怡美於偵查中及於97年4月29日本院
        97年度家護字第518、424、452號民事通常保護令事件
        中（參見告證14之該非訟事件筆錄）之證詞清楚可知，
        被告因與告訴人發生嚴重之家庭紛爭，乃連續於97 年1
        月26日至月28日凌晨間不斷哭鬧、咒罵告訴人或與之發
        生肢體衝突，此間又因被告數度與告訴人進行對談，以
        致產生激烈爭吵質問之行為，實非難以想像之事；又依
        一般社會經驗法則，告訴人身為男性，其氣力本較身為
        女性之被告為大，則被告是否確有能力單憑己力妨害告
        訴人之行動自由，誠屬可疑，更何況證人陳怡美復證稱
        其一旁欲拉開被告與告訴人而不可得；再參以告訴人或
        證人陳怡美均自始未曾提及告訴人遭被告抓住毛衣之時
        ，有何欲起身離去而努力掙脫，或出言制止被告「繼續
        」抓住毛衣之情事，堪信告訴人與被告雙方在發生爭執
        之當時，本無意立即掙脫離去，否則被告豈有可能如此
        一直抓住告訴人之毛衣不放，時間竟長達「20分鐘」之
        久？此間告訴人則僅係出言要求被告「不要拉這麼緊」
        等語而己，是被告上開緊抓告訴人毛衣之行為，並未有
        對告訴人造成剝奪行動自由或強制行無義務之事之情事
        ，應不成立刑法之強制罪或剝奪行動罪自明。
  （三）再按誣告罪之構成要件，首須意圖他人受刑事或懲戒處
        分，次須向該管公務員誣告，又稱誣告即虛構事實進而
        申告他人犯罪而言，所謂虛構事實，係指明知無此事實
        而故意捏造者而言，如若出於誤信、誤解、誤認或懷疑
        有此事實，或對於其事實張大其詞，或資為其訟爭上之
        攻擊或防禦方法，或其目的在求判明是非曲直者，固均
        不得謂屬於誣告，即其所申告之事實，並非完全出於憑
        空捏造或尚非全然無因，只以所訴事實，不能積極證明
        為虛偽或因證據不充分，致被誣人不受追訴處罰者，仍
        不得謂成立誣告罪（最高法院83年度台上字第1959號判
        決參照）。經查：
     1、證人張乃玉於偵查中已明確證稱：伊於97年1 月27日有
        看到被告與伊父親甲○○發生口角及「肢體」衝突，伊
        是看到被告拿寶特瓶打伊父親，伊父親有「抓住」被告
        的手，後來被告就咬伊父親之手，伊父親就把手抽回，
        之後被告就用腳踢伊父親等語，且證人陳怡美於另案即
        臺灣板橋地方法院檢察署97年度偵字第20052 號案件偵
        查中作證時亦明確證稱：伊於97年1 月27日21時許，至
        告訴人甲○○與被告之住處，被告有情緒激動、哭泣之
        情況，嗣伊見被告用手對告訴人揮，告訴人有「撥開」
        之動作，雙方隨後發生爭吵，被告有拉告訴人衣領等語
        ，有該案不起訴處分書附卷可參，足徵被告與告訴人確
        有發生爭執拉扯之「肢體衝突」之情事，難認其有故意
        捏造與告訴人發生衝突而受傷之事實，此間或有張大其
        詞，然並非完全出於憑空捏造或全然無因，自不得遽論
        以刑法上之誣告罪。
     2、至證人陳怡美於偵查中固證稱：當時告訴人情緒激動，
        一直哭泣，身體搖搖擺擺，伊見被告（即該案之告訴人
        ）自己用手捶胸部，並用「額頭撞擊地板」，伊遂上前
        阻止被告，嗣至同年月28日凌晨之際，伊有扶被告至一
        樓，伊見被告當時情緒激動，在一樓跪著哭，有「捶胸
        」之動作，並自行以「額頭撞地板」，並未見告訴人出
        手毆打被告臉部、背部或手部等語；證人尤莉於偵查中
        則證稱：伊於97年1 月27日凌晨，隨被告從三樓至一樓
        ，見被告在一樓跪著，自己「用頭去撞地」好幾次，之
        後被告即用手「捶自己胸部」等語（參見卷附臺灣板橋
        地方法院檢察署97年度偵字第20052 號不起訴處分書第
        5 頁）；而證人尤莉於本院97年度家護字第51 8、第
        424 號、第452 號民事通常保護令事件中亦為大致相符
        之證詞，惟上開證人陳怡美、尤莉所述即便屬實，因其
        2 人均未能於作證之時進一步明確證實被告因而受有與
        被告所提診斷證明書所載相當之「身體傷害」，尚不能
        逕予認定被告於案發期間所受傷害確因上述自殘行為所
        造成。另被告雖有於97年1 月26日下午2 、3 時許，經
        臺北縣政府消防局救護人員以三角巾、固定帶綑綁之事
        實，除有臺北縣政府消防局救護紀錄表附卷可稽之外（
        參見97年度他字第5114號卷第12頁），並經證人即臺北
        縣政府消防局人員程建元於97年6 月18日本院97年度家
        護字第452 號、518 號民事通常保護令事件訊問時證述
        明確，惟就被告於當時是否受有外傷一事，證人即臺北
        縣政府消防局人員吳柏青於法院訊問時係證稱：「因為
        當時我要做固定，她有反抗，所以造成她的瘀青，至於
        那個部位我忘記了，我很肯定當天患者有受傷。」等語
        ，核與證人程建元於法院訊問時證稱：「沒有明顯的外
        傷。」等語，顯有齟齬，何者較為可信，尚有待進一步
        釐清，自無法直接推論被告所受傷害，確係於遭強制送
        醫之過程中所造成，是亦不得據此認定被告以其強制送
        醫時所受之傷害，虛構誣攀告訴人加以傷害之事實，進
        而構成刑法上之誣告罪。
     3、此外，臺灣板橋地方法院檢察署97年度偵字第20052 號
        不起訴處分書就被告對告訴人提出傷害之部分，雖以罪
        嫌不足而予以不起訴處分，惟係以經檢察官偵查終結後
        認「實無法排除係告訴人（即指被告）前揭自傷行為或
        抵抗強制送醫時所致」，乃依「罪證有疑，利歸被告」
        之無罪推定法則為主要論據，從未認定被告有何故意虛
        構事實而指述告訴人涉犯傷害罪之犯行，則揆諸上開之
        說明，自不能僅以被告所訴遭告訴人傷害之事實，無法
        積極證明或因證據不充分，致告訴人不受追訴處罰者，
        即謂成立誣告罪。
六、綜上所述，本件聲請人即告訴人雖執上開理由認被告涉有公
    然侮辱、妨害自由及誣告罪嫌，而向本院聲請交付審判，惟
    臺灣板橋地方法院檢察署檢察官所為不起訴處分書及臺灣高
    等法院檢察署處分書，已針對何以認定被告不成立上開罪名
    之理由，予以論述明確；另就其餘聲請交付審判意旨所指摘
    之部分，雖未有進一步之說明，惟（一）依聲請人即告訴人
    於97年7 月24日告訴狀之內容可知，被告係於97年1 月27日
    晚間告訴人報請119 將被告強制送醫未果，而臺北縣消防局
    救護人員離去之後，在其兄嫂陳怡美、菲傭尤莉及告訴人次
    女張乃玉等少數人在場（住處內）之情形下辱罵告訴人，並
    無「現場人員有隨時進出及增加可能」之情事，核與刑法上
    公然侮辱罪之構成要件有所不符。（二）由證人張乃玉、陳
    怡美於偵查中及本院民事通常保護令事件中之證詞可知，被
    告因與告訴人發生嚴重之家庭紛爭，乃連續於案發期間內不
    斷哭鬧、咒罵告訴人甚或與告訴人發生肢體衝突，並數度與
    告訴人進行對談，以致產生激烈爭吵質問之情事，且依一般
    社會經驗法則，告訴人身為男性，其氣力本較身為女性之被
    告為大，被告應無可能單憑一己之力，即足以妨害告訴人行
    動自由，更何況證人陳怡美在一旁欲拉開雙方而不可得，再
    參諸以告訴人或證人陳怡美均自始未指稱告訴人有何努力掙
    脫，或出言制止被告「繼續」抓住毛衣之情事，足認告訴人
    並無意立即掙脫而離去，是被告所為緊抓告訴人毛衣之行為
    ，尚不致於告訴人構成強制罪或剝奪行動自由罪。（三）依
    證人張乃玉、陳怡美於偵查中及另案偵查中之證詞可知，被
    告與告訴人確有發生爭執拉扯之「肢體衝突」之情事，難認
    其有故意捏造與告訴人發生衝突而受傷之事實，此間或有張
    大其詞，然並非完全出於憑空捏造或全然無因；又證人陳怡
    美、尤莉於偵查中及本院97年度家護字第518 、第424 號、
    第452 號民事通常保護令事件作證時，所證述被告於案發期
    間有「用手捶胸部」、「額頭撞擊地板」等情節，即便屬實
    ，惟因其2 人均未能於作證之時進一步明確證實被告因而受
    有與被告所提診斷證明書所載相當之「身體傷害」，尚不能
    逕予認定被告於案發期間所受傷害確因上述自殘行為所造成
    ；此外，被告於97年1 月26日下午2 、3 時許，雖有經臺北
    縣政府消防局救護人員以三角巾、固定帶綑綁後強制送醫之
    事實，惟就被告於當時是否受有外傷一事，證人即臺北縣政
    府消防局人員吳柏青、程建元於本院97年度家護字第518 、
    第424 號、第452 號民事通常保護令事件作證時所為之證詞
    ，彼此顯不相符，有待進一步釐清何者為真，自無法直接推
    論被告所受傷害，確係於遭強制送醫之過程中所造成。是以
    尚不得遽認被告以其自殘或強制送醫時所受之傷害，虛構誣
    攀告訴人加以傷害之事實，進而構成刑法上之誣告罪等情，
    均已如前述，則本件依卷內事證，尚未達到「足認被告有犯
    罪嫌疑」之門檻，且原處分有關證據取捨及事實認定，尚無
    明顯違背經驗法則或論理法則之情事，是原檢察官及臺灣高
    等法院檢察署檢察長以被告所涉上開公然侮辱、妨害自由及
    誣告之犯罪嫌疑不足，分別予以不起訴處分及駁回再議之聲
    請，應無不當之處。是本件聲請交付審判意旨對於原處分多
    所指摘，並請求交付審判，要無理由，應予駁回。
七、依刑事訴訟法第258條之3第2項前段，裁定如主文。
中    華    民    國    98    年    3     月    31    日
                             刑事第十九庭
                                  審判長法  官  汪怡君
                                        法  官  楊筑婷
                                        法  官  楊仲農
上列正本證明與原本無異。
本件不得抗告。
                                        書記官  陳香君
中    華    民    國    98    年    4     月    3     日


司法院資訊處製作；財團法人民間司法改革基金會備份。
